【裁判字號】    95,訴,211
【裁判日期】    950607
【裁判案由】    損害賠償
【裁判全文】
臺灣彰化地方法院民事判決  95年度訴字第211號
原      告  乙○○
被      告  甲○○
訴訟代理人  李振祥律師
上列當事人間請求損害賠償事件，本院於民國95年5月24日言詞
辯論終結，判決如下：
    主  文
原告之訴及假執行之聲請均駁回。
訴訟費用由原告負擔。
    事實及理由
一、原告主張: 被告將訴外人達欣輝企業股份有限公司簽發、發
    票日民國94 年4月20日、支票號碼CG-0000000號、票面金額
    新臺幣（下同）559,125 元之支票乙紙（下稱系爭支票），
    交由訴外人陳天福於94年1月4日持向原告貼現，原告於94年
    2月21日匯款400,000元至陳天福在彰化市第十信用合作社和
    美分社申請使用之帳戶內，並交付現金147,100 元予陳天福
    。嗣於94 年3月3日兩造約至址設彰化市○○鎮○○路4段之
    八大傢俱行商談系爭支票兌現之事，因原告對被告所提以票
    面金額9 成換回系爭支票之條件不予同意，故拒絕被告換回
    系爭支票，然被告明知系爭支票在原告處並未遺失之情況下
    ，竟於94年4月5日13時20分許，向彰化縣警察局和美分局線
    西分駐所員警謊稱系爭支票業於94 年3月31日在其位於彰化
    縣線西鄉○○村○○路70號之住處遺失，繼而向台灣桃園地
    方法院聲請公示催告、除權判決，並向銀行領取票款，其所
    為係詐欺取財，嚴重損及原告權益，爰依民法第184條第1項
    、第213條及第179條規定提起本訴等語。並聲明：被告應給
    付原告559,125 元及自起訴狀繕本送達翌日起至清償日止，
    按年息5%計算之利息。願供擔保請准宣告假執行。訴訟費用
    由被告負擔。
二、被告則以：被告於94 年2月中旬將系爭支票委請陳天福代為
    貼現，94年3月1日被告經陳天福告知系爭支票貼現不成，已
    放於被告住處辦公桌上，惟被告遍尋不著，94年3月3日兩造
    於八大傢俱行商談另筆票據債務時，因陳天福曾持支票向原
    告貼現，故被告當場詢問原告系爭支票是否在原告手中，原
    告稱未有此事，故被告在搜尋住處辦公桌未果，且原告亦稱
    未持有系爭支票情況下，始向警局申報遺失，並向法院聲請
    公示催告、除權判決，而後始向銀行領取票款，被告係依法
    行使權利，並無故意或過失不法侵害原告權利之情事。又原
    告自認將400,000元匯款至陳天福帳戶及交付現金147,100元
    予陳天福，是受利益者為陳天福，而原告係於除權判決後向
    銀行領取票款，並非自原告處取得款項，是原告依侵權行為
    及不當得利之法律規定，請求被告給付559,125 元，於法尚
    有未合等語，資為抗辯。並聲明：原告之訴及假執行之聲請
    均駁回。訴訟費用由原告負擔。如受不利判決，願供擔保請
    准宣告免為假執行。
三、兩造不爭執事項：
    以下為兩造所不爭執，並有系爭支票、退票理由單、台灣桃
    園地方法院94 年度除字第837號判決在卷可稽，並經本院調
    閱台灣彰化地方法院檢察署檢察官94年度偵字第4429號偵查
    卷宗核閱屬實，本院採為判決基礎。
（一）陳天福於94年1月4日持系爭支票向原告貼現，原告於94年
      2月21日匯款400,000元至陳天福在彰化市第十信用合作社
      和美分社申請使用之帳戶內，並交付現金147,100 元予陳
      天福。
（二）兩造於94年3月3日曾至址設彰化市○○鎮○○路4 段之八
      大傢俱行商談。
（二）被告於94年4月5日13時20分許，向彰化縣警察局和美分局
      線西分駐所員警申告系爭支票於94 年3月31日在其位於彰
      化縣線西鄉○○村○○路70號之住處遺失，並向台灣桃園
      地方法院聲請以94 年度催字第517號公示催告及94年度除
      字第837號除權判決在案，而後向銀行領取票款。
四、本件經兩造協議簡化爭點整理結果為下：
（一）被告是否明知系爭支票在原告處。
（二）被告上開行為是否構成侵權行為或不當得利。
五、得心證之理由：
（一）關於被告是否明知系爭支票在原告處之爭點部分：
    (一)原告主張兩造於94年3月3日至八大傢俱行商談系爭支票兌
      現之事，因原告對被告所提以票面金額9 成換回系爭支票
      之條件不予同意，故拒絕被告換回系爭支票，故被告明知
      系爭支票在原告處等語，被告否認之，並辯稱：兩造於八
      大傢俱行係商談另筆票據債務，且因陳天福曾持支票向原
      告貼現，故被告當場詢問原告系爭支票是否在原告手中，
      惟原告稱未有此事等語。查：兩造於八大傢俱行係商談被
      告所提以票面金額9 成換回被告簽發與系爭支票無關之他
      紙支票之事實，業據原告於本院95 年3月29日言詞辯論期
      日時自承在卷，互核與被告所陳相符，是原告主張兩造於
      八大傢俱行係商談系爭支票兌現之事云云，核與事實不符
      ，不足採信。又被告於上開時地，向原告詢問系爭支票是
      否在原告手中，原告因不願被告以票面金額9 成換回被告
      簽發支票之相同條件即以票面金額9 成換回系爭支票，故
      答以系爭支票並未在原告手上等語，亦據本院調閱台灣彰
      化地方法院檢察署檢察官94年度偵字第4429號偵查卷宗核
      閱無誤，且據原告於本院95 年5月24日言詞辯論期日時所
      自承，是被告辯稱其當場詢問原告系爭支票是否在原告手
      中，惟原告稱未有此事等語，要屬有據，應可採信。
    (二)至原告聲請傳訊之證人蕭素貞雖具結證稱：94年3月3日伊
      剛好前往八大傢俱行看傢俱，聽被告表示那張外票抽起來
      不要提示還給他，原告答以要照領不要還，後來伊即離開
      等語，惟證人蕭素貞亦陳稱：不知外票之意思，亦未聽到
      外票之發票人、支票號碼及票面金額等語，是證人蕭素貞
      所述之外票是否為系爭支票，即有疑義，故其證詞尚無從
      為原告有利之認定。
    (三)此外，原告復未能舉證以實其說，則其主張被告明知系爭
      支票在原告處云云，尚屬乏據，無從採信。
（二）關於被告上開行為是否構成侵權行為或不當得利之爭點部
      分：
    (一)按因故意或過失，不法侵害他人之權利者，負損害賠償責
      任。故意以背於善良風俗之方法，加損害於他人者亦同，
      民法第184條第1項定有明文。故侵權行為所發生之損害賠
      償請求權，以有故意或過失不法侵害他人權利為其成立要
      件，若其行為並無故意或過失，即無賠償之可言（最高法
      院49年台上字第2323號、54年台上字第1523號判例意旨參
      照）。查：被告因陳天福告知系爭支票貼現不成，已放於
      被告住處辦公桌上，惟遍尋不著，且經詢問原告系爭支票
      是否在原告持有中，亦經原告否認，則被告對原告確持有
      系爭支票及其持有之原因為陳天福持向貼現等事實，當屬
      不知，台灣彰化地方法院檢察署偵辦原告告訴被告詐欺取
      財及誣告等案件中，亦同此認定，有94年度偵字第4429號
      不起訴處分書在卷可稽，職是，被告在遍尋不著系爭支票
      ，且善盡查證義務向原告查詢惟經原告否認而不知系爭支
      票確在原告持有之情況下，向警局申報遺失，聲請法院為
      公示催告，並獲除權判決，實難謂其有何故意或過失之處
      。依上開說明，被告行為並無故意或過失，當無賠償可言
      ，準此，原告依侵權行為之法律規定，請求被告負損害賠
      償責任，於法未合。
    (二)另按無法律上之原因而受利益，致他人受損害者，應返還
      其利益。雖有法律上之原因，而其後已不存在者，亦同，
      民法第179 條定有明文。是不當得利，須以無法律上之原
      因而受利益，致他人受損害為其成立要件。又按公示催告
      ，對於不申報權利之人，生失權之效果。除權判決宣告證
      券無效後，其聲請人對於依證券負義務之人，得主張證券
      上之權利，持有證券人即不得本於原證券行使權利，民事
      訴訟法第539條第2項、第564條第1項、第565條第1項分別
      定有明文。查系爭支票原係被告持有，被告在不知陳天福
      持系爭支票向原告貼現，因陳天福告知系爭支票貼現不成
      ，已放於被告住處辦公桌上，被告遍尋不著，且向原告查
      詢惟經原告否認等情況下，誤認系爭支票業已遺失，至警
      局申報遺失，聲請法院為公示催告，並獲除權判決後，對
      發票人主張票據上之權利，而領取票款，係本於上開民事
      訴訟法之規定，與無法律上之原因而受利益之情形有別，
      自不生不當得利之問題，是原告以不當得利為據，主張被
      告依負返還利得之責任，亦於法無據。
六、綜上所述，原告主張被告明知系爭支票在原告處並未遺失之
    情況下，竟向法院聲請公示催告、除權判決，並向銀行領取
    票款，其所為係詐欺取財，嚴重損及原告權益云云，尚不可
    信。從而，原告依侵權行為及不當得利之法律規定，請求被
    告給付559,125 元及自起訴狀繕本送達翌日起至清償日止，
    按年息5%計算之利息，自無理由，不應准許。其假執行宣告
    之聲請，亦失所依據，應併予駁回。
七、本件事證已臻明確，兩造其餘攻擊防禦方法，核於判決結果
    不生影響，自毋庸逐一論述，並此敘明。
據上論結：本件原告之訴為無理由，依民事訴訟法第78條，判決
如主文。
中    華    民    國    95    年    6     月    7     日
                  民事第一庭    法  官  游秀雯
以上正本係照原本作成。
如對判決上訴，應於判決送達後20日內向本院提出上訴狀。
中    華    民    國    95    年    6     月    7     日
                                書記官  張西武


司法院資訊處製作；財團法人民間司法改革基金會備份。
